【裁判字號】    89,訴,2256
【裁判日期】    900606
【裁判案由】    建築法
【裁判全文】
臺北高等行政法院判決                            八十九年度訴字第二二五六號
                              .
    原      告  甲○○
    訴訟代理人  乙○○
    被      告  臺北縣政府
    代  表  人  蘇貞昌縣長）.
    訴訟代理人  丙○○
                丁○○
右當事人間因建築法事件，原告不服臺灣省政府中華民國八十九年九月七日八九府訴
二字第一二七五三五號訴願決定，提起行政訴訟。本院判決如左：
    主  文
原告之訴駁回。
訴訟費用由原告負擔。
    事  實
緣原告為坐落台北縣新店市○○路○段一二二號一樓建築物（下稱系爭建物）之使用
人，其未領得變更使用執照，即擅自變更使用為電子遊戲場業，經被告所屬聯合查報
小組於民國（下同）八十九年三月十九日當場查獲，被告乃以原告違反建築法第七十
三條後段規定，依同法第九十條規定裁處原告新台幣（下同）二十四萬元罰鍰並勒令
停止使用。原告不服，提起訴願，遭決定駁回，遂向本院提起行政訴訟。茲摘敘兩造
訴辯意旨如次：
甲、原告方面：
一、聲明：求為判決訴願決定及原處分均撤銷。
二、陳述：
１、依據司法院釋字第五○三號解釋意旨，如行為同時符合兩種以上法令，而二者處
    罰目的及處罰要件雖不相同，除處罰之性質與種類不同，必須採用不同之處罰方
    法或手段，以達成行政目的所必要者外，不得重複處罰，乃現代民主法治國家之
    基本原則。是以，電子遊戲場業管理條例係處罰違法擺設電玩，建築法第七十三
    條則處罰擅自變更使用，商業登記法乃處罰商號營業未經申請登記，違反後兩法
    ，係因擺設電玩而致未申請變更使用及未申請商業登記，係以一行為觸犯數行政
    法規，且主因係擺設電玩所致，處罰擺設電玩已足以達成行政目的，原告已收警
    惕之效果，實無再依建築法及商業登記法予以重複處罰之餘地，如此始符合上開
    解釋意旨。
２、處罰之手段需與欲達成之目的成比例，申言之，行政處罰必須符合比例原則。被
    告既已裁處原告十三萬元罰鍰在先，而經原告繳交完畢，並依規定將四台遊戲機
    台搬離，此足以表示原告因不知法令而遭被告處罰時，已積極改善違法之部分，
    被告之處罰已達其行政取締目的，是以，被告已無再依建築法及商業登記法處罰
    原告之必要。
３、被告處罰非法擺設電玩，係以一台六萬元、二台十二萬元．．依此遞增至五台以
    上三十萬元，為其處罰之標準，惟如五台以上，甚至百台，亦處罰三十萬元，如
    此之處罰標準，顯係鼓勵人民大量擺設，顯不合理，故被告依該標準處罰，顯有
    不當，且不據情節輕重，一律依該標準裁處，亦有怠於行使職權之違法。
４、行政機關作成限制或剝奪人民權利之行政處分前，應給予該處分相對人陳述意見
    之機會。然被告卻只於取締時，讓原告之受僱人簽名於現場稽查紀錄表，受僱人
    對非關於己之事，無法據以力爭，且取締當時，場面混亂，無法讓一理性之人正
    確表達意見，是以，被告有未讓原告陳述意見之違法。
５、系爭電玩機台係他人寄放，惟業者拒不將電玩機台拿走。且原告於系爭建物開設
    便利商店營業，因於儲藏室擺放非供不特定人娛樂之遊戲機台四台，供員工休閒
    之用，並非作為營業之用，且該儲藏室與二樓之住家相連，外人無法進入，是原
    告主張並無被告指稱之插電營業事實。
６、被告所屬聯合查報小組於八十九年三月十九日前往原告所經營商店內稽查，惟稽
    查人員直接衝到原告店內倉庫搜查，系爭被查獲電玩機台係放置在原告商店倉庫
    內，並無插電營業之事實，亦無當場查獲任何人在場把玩系爭電玩機台，被告先
    以違反電子遊戲場業管理條例裁罰十三萬元，嗣再依違反建築法及商業登記法分
    別裁處二十四萬元及三萬元罰鍰，一案數罰且處罰過重，原處分顯屬違法。
乙、被告方面：
一、聲明：求為判決駁回原告之訴，訴訟費用由原告負擔。
二、陳述：
１、系爭建物於六十九年七月二十九日經新店戶政門牌整編，整編前為新店市○○○
    路八之十七號，系爭建物主要用途為住宅之用，而被告所屬聯合查報小組於八十
    九年三月十九日在系爭建物內發現擺設限制級之娛樂類遊戲機四台插電營業中，
    由被告所屬建設局即目的事業主管機關，認定其現場使用狀況為非電子遊戲場業
    而經營電子遊戲場，此有被告所屬聯合查報小組稽查電子遊戲場業紀錄表及現場
    稽查照片可稽，且由現場人員簽名捺印無誤，並經被告所屬建設局於八十九年三
    月二十七日以八九北府建管字第一○八七八三號函認定其營業行為為電子遊藝場
    業業務，依法予以裁罰在案，其違章事證明確。原告雖主張系爭電玩機台擺置地
    點為店內倉庫，惟其目的係逃避取締，並不能證明無原告營業之事實，是以原告
    未領得變更使用執照擅自變更使用，其違規事實洵堪認定。
２、被告之裁罰標準係依案例類型及情節輕重，訂定裁量標準，一般商號擺設電玩機
    具者，以一台罰六萬元，二台十二萬元，三台十八萬元，依此遞增至五台以上三
    十萬元。本案經查得現場擺設電玩機具四台，故被告以其違反建築法第七十三條
    規定，依同法第九十條規定，以八十九年五月二日八九北府工使字第一五三三二
    五號函，裁罰原告即建築物使用人二十四萬元罰鍰，並無違誤，亦無違反比例原
    則，原告所辯，均係推諉卸責之詞。
３、原告所訴：「．．前經被告另以違反電子遊戲場業管理條例及商業登記法罰鍰，
    有一罪數罰之違法，與司法院釋字第五○三號解釋意旨有違」乙節。司法院釋字
    五○三號解釋係就單一之逃漏稅行為，同時違反作為義務被處行為罰，與因逃漏
    稅捐被處漏稅罰，而論其是否有涉及重複處罰。然被告係依電子遊戲場業管理條
    例、商業登記法、建築法分別對原告裁罰；行為人經營登記範圍外之電子遊藝場
    業，係觸犯商業登記法；將建築物擅自變更為電子遊藝場使用之行為，係觸犯建
    築法；未申請核准營利事業登記，即行開業經營電子遊戲場業，則觸犯電子遊戲
    場業管理條例；此三行為不法內涵不同，規範目的亦不同，與司法院釋字第五○
    三號解釋所論之不法內涵相同之單一行為即漏稅行為，不可同等論之。系爭建物
    經被告分別以違反電子遊戲場業管理條例處罰鍰三十萬元，另以違反商業登記法
    處罰鍰三萬元，及依違反建築法裁處建築物使用人二十四萬元，其不法內涵不同
    ，裁罰依據亦非引用相同法規，應無涉及一罪多罰。至本件原告爭執者，係違反
    建築法部分，處罰目的係為維護建築物之合法使用及設備、結構之安全，原告未
    辦理變更用途登記即擅自違規使用，原處分認事用法，並無違誤。
４、鑑於非法電玩對社會風氣夙有不良影響，基於保護未成年之青少年身心發展，避
    免深夜不歸，流連非法電玩場所，亦為維護縣民安全、安寧生活環境之立場，在
    經過縝密之調查分析後，決定將「電子遊藝場業管理方案」列為重大縣政工作，
    並於八十七年三月十日召開記者會，對外宣告「電子遊藝場業管理方案」—「不
    准新設」、「監督合法」、「清剿非法」，以及未來各項嚴格取締之作為，同時
    進行各項前置宣導措施（包括八十七年三月十三日寄發「敬告合法業者函」三十
    封，要求合法業者嚴予自律、同年月十八日寄發「敬告屋主函」四百八十五封，
    呼籲房屋所有權人儘速排除將自有房屋供人非法使用、同年月二十五日寄發「勸
    導同學函」五十二萬封，請台北縣各國中、小學學生勿涉足電玩場所），同年四
    月一日起展開「清剿非法」之取締行動，至今已迫使非法電玩關門結束營業，但
    其暴利仍使不肖業者轉往超商、書店、一般商號合作，以化整為零、寄台方式營
    業，使得非法電玩又有死灰復燃跡象，原告知法犯法，心存僥倖，試探被告執行
    公權力之決心與能力，基於上述因由，被告依法處分並無違誤。
    理  由
一、按「建築物．．．非經領得變更使用執照，不得變更其使用。」、「違反第七十
    三條後段規定擅自變更使用者，處建築物所有權人或使用人新台幣六萬元以上三
    十萬元以下罰鍰，並勒令停止使用。．．．」為建築法第七十三條後段及第九十
    條第一項前段所規定。
二、本件系爭台北縣新店市○○路○段一二二號一樓建築物，於六十九年七月二十九
    日經新店戶政門牌整編，整編前為新店市○○○路八之十七號，其建築改良物登
    記簿謄本記載其主要用途為「住宅」用，原告未經領得變更使用執照，擅自變更
    使用為電子遊戲場業，經被告所屬聯合查報小組於八十九年三月十九日現場勘查
    發現，且經原告受僱人田麗芬於「台北縣政府聯合查報小組稽查電子遊戲場業紀
    錄表」上簽名捺印無訛，此有系爭建築改良物登記簿謄本、台北縣門牌整編資料
    查詢傳真表、被告所屬聯合查報小組稽查電子遊戲場業紀錄表影本等附原處分卷
    可稽，自堪信為真實。原告雖主張電玩機台係擺置在店內儲藏室，供員工休閒之
    用，並無插電營業，亦無當場查獲任何人把玩電玩機台云云。惟查原告於店內擺
    設之電玩機台達四台之多，卻陳稱僅供員工休閒之用，與常情不符，是其訴稱店
    內擺設之四台電玩機台未對外營業云云，委無足採。
三、本件被告所屬聯合查報小組人員於八十九年三月十九日現場勘查發現之結果，原
    告應有下列三個違章行為：一為就其營業場所供他人設置電子遊戲機營業之行為
    ，二為未經領得變更使用執照而變更建築物使用之行為，三為經營登記範圍以外
    之電子遊戲場業業務之行為；前開三個違章行為，應分別依電子遊戲場業管理條
    例、建築法、商業登記法之規定，處罰其非法經營電子遊戲場業之行為、未維護
    建築物合法使用之行為，以及經營登記範圍以外之業務之行為；其處罰之行為、
    要件、依據及目的，均非相同，不生一事數罰之問題。原告既為系爭建築物之使
    用人，其未經許可變更使用，違規者乃屬原告，以原告為受處分人，於法自無不
    合。又建築法第九十條規定，違反同法第七十三條後段規定擅自變更使用者，處
    六萬元以上三十萬元以下罰鍰並勒令停止使用，乃賦予主管機關行政裁量權，主
    管機關於法定範圍內予以裁罰，尚難指為違法或違背比例原則。且本件行政處分
    所根據之事實，客觀上明白足以確認，已如前述，自無不予原告陳述意見之違法
    之可言。
四、綜上，本件原告未經領得變更使用執照而擅自變更建築物之使用，其事證明確，
    被告裁處原告二十四萬元罰鍰並勒令停止使用，徵諸首開規定，洵屬有據，訴願
    決定予以維持，亦無不合。原告猶執前詞，聲明撤銷，為無理由，仍應予以駁回
    。
據上論結，本件原告之訴為無理由，爰依行政訴訟法第九十八條第三項前段，判決如
主文。
中    華    民    國      九十      年      六      月        六        日
                             臺 北 高 等 行 政 法 院  第 三 庭
                                         審 判 長 法  官  徐瑞晃
                                                  法  官  李得灶
                                                  法  官  曹瑞卿
右為正本係照原本作成。
如不服本判決，應於送達後二十日內，向本院提出上訴狀並表明上訴理由，如於本判
決宣示後送達前提起上訴者，應於判決送達後二十日內補提上訴理由書（須按他造人
數附繕本）。
中    華    民    國      九十      年      六      月        六        日
                                                  書記官  方偉皓


司法院資訊處製作；財團法人民間司法改革基金會備份。
